【裁判字號】    99,上易,62
【裁判日期】    990414
【裁判案由】    恐嚇等
【裁判全文】
臺灣高等法院臺南分院刑事判決          99年度上易字第62號
上  訴  人
即  被  告  甲○○
上列上訴人因恐嚇案件，不服臺灣臺南地方法院98年度易字第15
58號中華民國98年12月24日第一審判決（起訴案號：臺灣臺南地
方法院檢察署98年度偵字第11822號；移送併辦案號：99年度偵
字第544號），提起上訴，本院判決如下：
    主  文
原判決撤銷。
甲○○犯恐嚇危害安全罪，處有期徒刑參月，如易科罰金，以新
臺幣壹仟元折算壹日。
    事  實
一、甲○○與乙○○之夫劉福元原合夥經營金山行資源回收場，
    嗣因拆夥之財產分配事宜，雙方多有爭執而互生閒隙。民國
    98年6月16日上午9時20分許，甲○○至臺南市○區○○路11
    81巷159號之3劉福元、乙○○夫妻經營之公司門口前之不特
    定人得經過之場所，再因拆夥問題與乙○○發生爭吵，詎甲
    ○○竟基於公然侮辱及恐嚇之犯意，公然以「幹你娘」、「
    駛你娘」、「幹你千萬代」、「幹你娘老雞巴」、「你娘臭
    雞巴」等足以貶損他人社會評價之言詞辱罵乙○○及在場之
    人李清天（公然侮辱李清天部分，未據告訴），其在辱罵過
    程中，並向乙○○恫稱：「妳若這禮拜沒有跟恁爸處理，叫
    妳尪要小心一點」、「妳叫妳尪小心一點」、「恁爸不會把
    他（指劉福元）打到死，讓他黏在牆壁而已」、「妳不要以
    為妳是查某，恁爸不敢對妳怎樣」等語，嗣經乙○○轉告其
    夫劉福元知悉；及向在場之李清天恫稱：「這星期沒有跟恁
    爸算，你不用來上班，這次要是讓你來這邊上班，恁爸……
    」等語，以上開加害身體之事，恐嚇乙○○、劉福元、李清
    天，使乙○○、劉福元、李清天心生畏懼，致生危害於乙○
    ○、劉福元、李清天之安全。
二、案經乙○○訴由臺南市警察局第六分局報請臺灣臺南地方法
    院檢察署檢察官偵查起訴。
    理  由
壹、程序部分（關於證據能力之認定）：
一、告訴人乙○○及證人李清天於98年10月15日檢察官訊問時之
    指訴及結證，雖係被告以外之人於審判外之陳述，惟按被告
    以外之人於偵查中向檢察官所為之陳述，除顯有不可信之情
    況者，得為證據，刑事訴訟法第159條之1第2項明文規定，
    此乃因檢察官代表國家偵查犯罪、實施公訴，依法有訊問被
    告、證人及鑑定人之權，而檢察官向被告以外之人所取得之
    陳述，原則上均能遵守法律規定，不致違法取供，其可信性
    極高。查告訴人乙○○及證人李清天於偵查中，向檢察官所
    為之指訴及證述，被告並未指出該偵查筆錄製作之原因、過
    程及其功能等，有何「顯有不可信之情況」，則其於偵查中
    向檢察官所為之證述，依法應有證據能力。
二、卷附錄音帶及該錄音帶轉拷貝之錄音光碟，係告訴人於案發
    當時私自錄音所得之證物，屬私人取得之證據。又按刑事訴
    訟法上「證據排除原則」，係指將具有證據價值，或真實之
    證據因取得程序之違法，而予以排除之法則。偵查機關「違
    法」偵查蒐證適用「證據排除原則」之主要目的，在於抑制
    違法偵查、嚇阻警察機關之不法，其理論基礎，來自於憲法
    上正當法律程序之實踐，鑒於一切民事、刑事、行政、懲戒
    之手段，尚無法有效遏止違法偵查、嚇阻警察機關之不法，
    唯有不得已透過證據之排除，使人民免於遭受國家機關非法
    偵查之侵害、干預，防止政府濫權，藉以保障人民之基本權
    ，具有其憲法上之意義。此與私人不法取證係基於私人之地
    位，侵害私權利有別，蓋私人非法取證之動機，或來自對於
    國家發動偵查權之不可期待，或因犯罪行為本質上具有隱密
    性、不公開性，產生蒐證上之困窘，難以取得直接之證據，
    冀求證明刑事被告之犯行之故，而私人不法取證並無普遍性
    ，且對方私人得請求民事損害賠償或訴諸刑事追訴或其他法
    律救濟機制，無須藉助證據排除法則之極端救濟方式將證據
    加以排除，即能達到嚇阻私人不法行為之效果，如將私人不
    法取得之證據一律予以排除，不僅使犯行足以構成法律上非
    難之被告逍遙法外，而私人尚需面臨民、刑之訟累，在結果
    上反而顯得失衡，且縱證據排除法則，亦難抑制私人不法取
    證之效果。是偵查機關「違法」偵查蒐證與私人「不法」取
    證，乃兩種完全不同之取證態樣，兩者所取得之證據排除與
    否，理論基礎及思維方向應非可等量齊觀，私人不法取證，
    難以證據排除法則作為其排除之依據及基準，應認私人所取
    得之證據，原則上無證據排除原則之適用。惟如私人故意對
    被告使用暴力、刑求等方式，而取得被告之自白（性質上屬
    被告審判外之自白）或證人之證述，因違背任意性，且有虛
    偽高度可能性，基於避免間接鼓勵私人以暴力方式取證，應
    例外排除該證據之證據能力（最高法院98年度台上字第578
    號判決意旨參照）。再私人以錄音、錄影之行為所取得之證
    據，應受刑法第315條之1與通訊保障及監察法之規範，私人
    違反此規範所取得之證據，固應予排除；惟依通訊保障及監
    察法第29條第3款之規定「監察者為通訊之一方或已得通訊
    之一方事先同意，而非出於不法目的者，不罰」，是通訊之
    一方非出於不法目的之錄音，所取得之證據，即無證據排除
    原則之適用。且按刑法第315條之1第2款係規定：「無故以
    錄音、照相、錄影或電磁紀錄竊錄他人非公開之活動、言論
    談話或身體隱私部位」為要件，該款犯罪，必須行為人「無
    故」竊錄，始得成立（最高法院98年度台上字第2807號判決
    意旨參照）。綜上可知，私人取得之證據，原則上無證據排
    除法則之適用，惟若該證據係以強暴、脅迫等非和平之方式
    或係違反通訊保障及監察法第29條、刑法第315條之1規定所
    取得者，則應例外排除該證據之證據能力。本件告訴人係為
    蒐集被告對其公然侮辱、恐嚇之證據，作為訴訟上使用，方
    於上開時地，錄下被告公然侮辱、恐嚇他人之經過，業據告
    訴人證述在卷（見原審卷第25頁），非屬「無故」，亦非出
    於不法之目的，且錄音之告訴人復屬談話之一方，所錄音之
    內容又係被告公開之言論談話，並未違反通訊保障及監察法
    第29條及刑法第315條之1之規定；又上開錄音之內容，確係
    被告當天與告訴人發生爭執之經過，此經被告供明在卷（見
    原審卷第24頁），復經原審勘驗結果，錄音帶及錄音光碟內
    之聲音，分別為被告與告訴人、在場證人李清天之聲音，亦
    經被告供明及告訴人、證人李清天於原審結證在卷（見原審
    卷第25、26、28頁反面），則該錄音本身，應有證據能力。
貳、實體部分：
一、訊據被告，固承坦有於上揭時地公然辱罵乙○○及恐嚇李清
    天、劉福元，惟否認有恐嚇乙○○，且辯稱告訴人錄音有預
    謀，且被告同一事實業經原審法院98年度簡字第3114號判處
    拘役貳拾日，原審量處有期徒刑4月，實屬太重，並有一案
    兩判之虞云云。
二、惟查：
(一)、被告於上開時地公然侮辱告訴人乙○○之事實，業據被告坦
    承不諱，核與證人乙○○、李清天於偵審中證述之情節相符
    ，且經原審當庭勘驗卷附錄音光碟及告訴人庭呈之錄音原帶
    結果，被告於上開時地，確有以上開言詞辱罵乙○○，此有
    原審勘驗筆錄可證（見原審卷第25頁至28頁），足見被告此
    部分自白與事實相符，應可採信。又按刑法上之公然侮辱罪
    ，係指在多數人或不特定人所得共見共聞之場合下，直接對
    人辱罵、嘲笑或其他表示足以貶損他人人格評價意思之行為
    。本件被告係在告訴人公司門前、不特定得經過之公開場所
    ，以客觀上足以貶抑對方人格及聲譽之上開三字經等言詞辱
    罵告訴人其所為已該當於公然侮辱罪，是被告此部分犯行堪
    以認定。
(二)、被告於上開辱罵告訴人之過程中，確實有對告訴人乙○○、
    講述上開話語，亦有向在場之李清天稱：「這星期沒有跟恁
    爸算，你不用來上班，這次要是讓你來這邊上班，恁爸……
    」等語，此經原審當庭勘驗案發時之錄音內容屬實，且上開
    言語在文義上即隱含對他人不利之意，被告所謂之「恁爸不
    會把他（指劉福元）打到死，讓他黏在牆壁而已」一語，觀
    其前後文義係指不會打死劉福元，只是要將劉福元打到黏在
    牆壁上，顯然係指要加害他人身體之意，而其所謂之「妳不
    要以為妳是查某，恁爸不敢對妳怎樣」一語，亦明白表示係
    被告要對告訴人不利，不會因乙○○是女性而有所顧忌之意
    ，足認被告上開言詞內容確係加害他人身體之惡害通知。
(三)、另按刑法上之「恐嚇」係指將對生命、身體、自由、名譽、
    財產法益加以不法惡害之意旨，通知他人，使人產生恐怖之
    心理狀態，恐嚇之方法以言詞、文字、舉動為之，均無不可
    ，其屬直接通知或間接通知被害人亦均可，衹須使被害人知
    悉為已足。本件被告對告訴人、證人李清天所講述之上開恐
    嚇言詞，係直接對告訴人、證人李清天講述，而為告訴人與
    證人李清天所得知悉，其對告訴人劉福元不利之上開言詞，
    則已經告訴人轉告予被害人劉福元知悉，此亦經乙○○結證
    明確（見原審卷第29頁），足認被告此部分惡害之意旨，已
    經透過告訴人間接通知被害人劉福元。又乙○○當天晚上就
    跟其夫劉福元講述被告上開恐嚇內容，渠2人都感到害怕，
    因為被告是打棒球的，很有力，可以一個人打好幾個人，且
    先前被告還徒手打過她等情，對據乙○○於原審供述明確；
    李清天亦證稱：他當時聽到被告講要他不要來上班這些話，
    心裡會害怕被告真的打他等語，而均表示心生畏懼之情。參
    以被告前曾因與告訴人夫妻之拆夥糾紛，與告訴人、證人李
    清天互相提告，有卷附起訴書、判決書可憑，足證雙方交惡
    ，則被告於本案時地對告訴人、李清天口出上開要對渠等不
    利之言詞，並要告訴人轉告其夫劉福元，告訴人夫妻及證人
    李清天3人因此主觀上認為被告日後有可能加害渠3人，而生
    畏怖之心，實屬人情之常，是則告訴人及證人李清天證稱其
    聽聞上開言語後，會心生畏懼一節應係實情，而可採信。被
    告於本院辯稱伊未恐嚇乙○○云云，無非卸責之詞，不足採
    信。
(四)、綜上所陳，被告對告訴人、證人李清天講述上開惡害意旨之
    言語，並經告訴人轉知不在場之被害人劉福元，致渠三人心
    生畏懼，所為構成恐嚇犯行，已甚明確。至被告於原審聲請
    傳喚證人陳鳳蘭資以證明其先前2次聲請調解，告訴人夫妻
    都不出面處理等情，與本件公然侮辱及恐嚇之犯罪事實並無
    關連，且被告亦自承：證人陳鳳蘭於本件案發時並不在場，
    足見證人陳鳳蘭並非在場證人，本院自無庸傳喚調查。
(五)、另檢察官雖就同一事實另行聲請簡易處刑判決，並經原審法
    院以98年度簡字第3114號判處拘役20日，惟該案嗣經檢察官
    提起上訴，且經原審法院99年度簡上字第47號判決以「已提
    起公訴之案件，在同一法院重行起訴」為由，撤銷該判決，
    另為公訴不受理之諭知，此有原審法院99年3月8日南院龍刑
    來99簡上47字第990010305號函及所附判決可憑，已無被告
    所指一案兩判之瑕疵可言。
(六)、綜上所述，被告所辯不足採信，本件事證明確，被告犯行洵
    堪認定。
三、核被告上開所為，係犯刑法第309條第1項之公然侮辱罪及同
    法第305條之恐嚇危害安全罪。被告於上開時地，數度以上
    開言詞辱罵貶抑告訴人，及數度以上開對他人不利之言詞，
    恫嚇告訴人夫妻及李清天，其係於同一地點之密切時間內所
    為，依一般社會健全觀念，在時間差距上，難以強行分開，
    且其係因其與告訴人夫妻之拆夥問題心生不滿，而對告訴人
    及一同在場之李清天辱罵洩憤，並在憤恨之情緒下，恐嚇要
    對告訴人夫妻及在場人李清天不利，其主觀上顯係分別基於
    單一犯意接續為之，在刑法評價上，以視為數個舉動之接續
    施行，合為包括之一行為予以評價，較為合理，故其所犯之
    上開公然侮辱及恐嚇犯行，應分別論以接續犯之一罪。又被
    告接續恐嚇要對告訴人夫妻與李清天3人不利，而分別侵害
    數人之人身法益，構成同種想像競合犯；其在公然侮辱告訴
    人之過程中，亦夾雜恐嚇告訴人夫妻及在場人李清天之話語
    ，而同時有恐嚇他人之犯行，應構成一行為觸犯二罪名之異
    種想像競合犯，而從一重論以刑法第305條之恐嚇危害安全
    罪處斷，檢察官認該二罪名應予數罪併罰，尚有未洽。起訴
    書犯罪事實欄雖未記載被告恐嚇李清天部分，惟此為被告恐
    嚇接續犯行之一部，且業經檢察官移送併案審理，本院自得
    一併審理之。
四、原審為被告論罪科刑之判決，固非無見，惟查原判決既認被
    告公然侮辱李青天部分未經李清天告訴，則該部分自屬欠缺
    追訴條件，法院自不得加以審理，原判決卻於理由欄內論述
    「被告於上開時地，數度以上開言詞辱罵貶抑告訴人、李清
    天」、「又被告以上開三字經等言語在密切時間內接續辱罵
    告訴人、李清天二人‥‥均分別構成同種想像競合犯；其在
    公然侮辱告訴人及在場人李清天之過程中，亦夾雜恐嚇告訴
    人夫妻及在場人李清天之話語，而同時有恐嚇他人之犯行，
    應構成一行為觸犯二罪名之異種想像競合犯‥‥」，已將被
    告公然侮辱李清天部分為論罪之論述，即有未當。被告上訴
    意旨，以前詞指摘原判決不當，雖無足取，惟原判決既有前
    開可議之處，自應予撤銷改判。爰審酌被告因其與告訴人夫
    妻之拆夥糾紛，不思以合法途逕解決爭端，竟至告訴人公司
    前辱罵恫嚇，主動挑釁滋事，殃及非糾紛當事人之被害人李
    清天，破壞他人正常之生活及工作，惡性非輕，並審酌其行
    為所侵害之被害人人數、所生危害、辱罵內容之粗鄙程度、
    恐嚇內容使他人畏懼之程度，兼衡其素行、大學畢業之智識
    程度、家庭經濟狀況及於本院審理中仍認係告訴人夫妻不出
    面處理，才會讓他心生不滿，行為上有一點差失，而毫無悔
    意之犯罪後態度等一切情狀，量處如主文所示之刑，並諭知
    易科罰金之折算標準。
據上論結，應依刑事訴訟法第369條第1項前段、第364條、第299
條第1項前段、刑法第309條第1項、第305條、第55條、第41條第
1項前段，刑法施行法第1條之1第1項、第2項前段，判決如主文
。
本案經檢察官郭珍妮到庭執行職務。
中    華    民    國    99    年    4     月    14    日
                  刑事第五庭    審判長法  官  楊明章
                                      法  官  戴勝利
                                      法  官  趙文淵
以上正本證明與原本無異。
不得上訴。
                                      書記官  呂宬樂
中    華    民    國    99    年    4     月    15    日
附錄：本判決論罪科刑法條
中華民國刑法第305條
（恐嚇危害安全罪）
以加害生命、身體、自由、名譽、財產之事，恐嚇他人致生危害
於安全者，處2年以下有期徒刑、拘役或3百元以下罰金。
中華民國刑法第309條
（公然侮辱罪）
公然侮辱人者，處拘役或3百元以下罰金。

司法院資訊處製作；財團法人民間司法改革基金會備份。
